---
title: "Aula 1"
author: "Prof. Lucas Helal, MMSc, PhD"
classoption: "portrait"
date: "2023-08-07"
fontsize: 10pt
output: 
  beamer_presentation:
      theme: "Boadilla"

---

```{r setup, include=FALSE}
knitr::opts_chunk$set(echo = TRUE)
```

## Conhecendo a linguagem R

- R: linguagem de programação de alto nível e multiparadigma, orientada à objetos

- R: Otimizada para análise estatística em diversas áreas do conhecimento; C++, por exemplo, 
é otimizada para rápido processamento 

- Raciocínio muito parecido com a linguagem de humanos (alto nível)

- Fraca tipagem: case sensitive, parênteses, espaços, letras erradas...


## Fazendo conta de padeiro com a linguagem R

```{r}
# Adição
2 + 2
# Divisão
2/2
```

## Aumentando um pouco o nível...

```{r}
# Logaritmos
log(2)
log2(3)
# Exponenciais
2^8
2^(1/4)
```

## Um pouco mais...

```{r}
# trigonometria
sin(60)
tan(90)
```

## Ainda falta bastante...

```{r}

```

## Slide with R Output

```{r cars, echo = TRUE}
summary(cars)
```

## Slide with Plot

```{r pressure}
plot(pressure)
```

